臺灣高等法院民事判決　　　　　　　　 93年度重上字第110號
上　訴　人　中國鋼鐵結構股份有限公司
法定代理人　陳振榮
訴訟代理人　梁穗昌　律師
被　上訴人　交通部公路局重大橋樑工程處
法定代理人　鄧文廣
訴訟代理人　劉昌崙　律師
複　代理人　陳郁仁　律師
　　　　　　林聖彬　律師
參　加　人　得盛營造股份有限公司
法定代理人　曾盛雄
訴訟代理人　張和怡　律師
上列當事人間給付工程款事件，上訴人對於中華民國92年12月16
日臺灣臺北地方法院91年度重訴字第387 號第一審判決提起上訴
，本院於94年6月21日言詞辯論終結，判決如下：
    主  文
原判決關於駁回上訴人下開第二項之訴部分及該部分假執行之聲
請暨訴訟費用之裁判均廢棄。
被上訴人應再給付上訴人新台幣貳仟貳佰零陸萬參仟玖佰壹拾貳
元及自民國九十一年二月二十一日起至清償日止，按年息百分之
五計算之利息。
第一、二審訴訟費用（除確定部分外）由被上訴人負擔。
參加人訴訟費用由參加人負擔。
本判決第二項於上訴人以新台幣柒佰參拾陸萬元為被上訴人供擔
保後，得假執行；但被上訴人如以新台幣貳仟貳佰零陸萬參仟玖
佰壹拾貳元為上訴人預供擔保，得免為假執行。
    事實及理由
一、上訴人起訴主張：參加人得盛營造股份有限公司（下稱參加
    人）於民國84年12月間承攬被上訴人 「114線浮洲橋改建工
    程」及「附掛管線工程」，並於85年10月16日將上開工程中
    之鋼橋製造安裝工程（下稱系爭工程）分包予上訴人為次承
    攬人。 嗣於88年4月間參加人因財務困難，無法繼續施作，
    上訴人乃停止對參加人出工出料，被上訴人並於88年6月2日
    函促參加人復工，否則終止工程合約，參加人仍未能履約。
    上開工程因屬浮洲橋交通要道工程，且防汛期將屆，若未繼
    續施工，勢必影響民眾權益， 被上訴人乃於88年5月初要約
    上訴人繼續施作系爭工程， 被上訴人雖於88年6月30日終止
    與參加人間之工程合約， 惟兩造於88年5月初已口頭訂定新
    承攬契約，上訴人自得依該承攬契約請求被上訴人給付參加
    人停工後，迄被上訴人於88年12月12日將系爭工程重新招標
    前，上訴人為被上訴人施作之工程款新台幣 （下同）2,384
    萬4,464元（88年5月初至88年6月30日施作之工程款為2,206
    萬3,912元，88年7月1日以後施作之工程款為178萬552元 ）
    。縱認兩造間無承攬關係，被上訴人因上訴人之繼續施工亦
    受有不當利益等情，爰依承攬契約及不當得利之法律關係，
    求為命(一)被上訴人給付2,384萬4,464元及自起訴狀繕本送達
    翌日起算法定遲延利息之判決（原審判命被上訴人應給付上
    訴人178萬552元及自91年2月21日起算法定遲延利息， 並駁
    回上訴人其餘之訴，被上訴人就其敗訴部分未聲明不服；上
    訴人則就其敗訴部分不服提起上訴，本院僅就此部分予以審
    理），並上訴聲明：(一)原判決不利於上訴人部分廢棄。(二)被
    上訴人應再給付上訴人2,206萬3,912元及自91年2 月21日起
    算法定遲延利息。(三)願供擔保請准宣告假執行。
二、被上訴人則以： 被上訴人於88年6月30日終止與參加人間之
    工程合約前，並未就系爭工程與上訴人成立任何承攬契約，
    上訴人仍為參加人之次承攬人，為參加人施作系爭工程，上
    訴人請求被上訴人給付其於88年5月初至88年6月30日施作之
    工程款2,206萬3,912元，為無理由；又上訴人於上開期間所
    施作之工程係基於其與參加人間之次承攬契約，被上訴人自
    有受領之法律上原因，亦無何不當得利等語，資為抗辯，並
    答辯聲明：(一)上訴駁回。(二)願供擔保請准宣告免為假執行。
三、參加人則以：兩造間就系爭工程並無承攬契約，上訴人係參
    加人之協力廠商，無法逕請求被上訴人給付工程款等語，資
    為抗辯。
四、上訴人主張參加人於84年12月間承攬被上訴人 「114線浮洲
    橋改建工程」及「附掛管線工程」後，於85年10月16日將該
    工程中之系爭工程發包予伊為次承攬人， 嗣於88年4月間參
    加人因財務困難，無法繼續施作，伊乃停止對參加人出工出
    料，被上訴人並於88年6月2日函促參加人復工，參加人仍未
    能履約， 被上訴人於88年6月30日終止與參加人間之工程合
    約。之後，被上訴人於88年12月12日將系爭工程重新招標，
    由訴外人榮金營造有限公司（下稱榮金公司）得標之事實，
    業據其提出台灣省交通處公路局重大橋樑工程處函及被上訴
    人第二工務所函為證（原審卷9-11頁），且為被上訴人及參
    加人所不爭執，自堪信為真實。
五、上訴人另主張伊於參加人停工後， 依被上訴人於88年5月初
    之要約為被上訴人繼續施作系爭工程，已與被上訴人成立新
    承攬契約，伊自88年5月初至88年6月30日施作之工程款為2,
    206萬3,912元；縱認兩造間無承攬契約，被上訴人因伊之繼
    續施工亦受有上開不當利益之事實，雖為被上訴人及參加人
    所否認，並以前開情詞置辯，惟查：
  (一)證人包芷渝（系爭工程施工期間被上訴人處長）證稱：「88
    年6月30日以前都是直接要求參加人施作， 開會發文都是通
    知參加人，因為上訴人是鋼構部分分包商，所以參加人有通
    知上訴人來開會。得盛公司因為假扣押的關係作不下去，88
    年上半年，得盛的分包商說要組成自救會，由上訴人擔任召
    集人，進行了很久，88年7月15日正式成立， 到法院公證自
    救會的協議書， 88年7月得盛向被上訴人提出監督付款，被
    上訴人同意， 交通部8月份同意備查，但後來法院又陸續發
    假扣押，金額很大，錢無法撥給自救會，所以工程完全停頓
    。 被上訴人88年6月30日發函通知得盛文到起終止契約，後
    來因為監督付款沒有成功，就與得盛結算，剩下工程另外發
    包給榮金公司。 88年6月30日以前上訴人曾有人到工程處來
    談進度與施工問題，以及自救會運作之事，我們不曾要求不
    經過參加人而由上訴人直接施作，上訴人也沒有要求過由他
    們直接施作而獲得工程處同意的。不確定88年4月底5月初時
    有無打過電話給陳勝彥要求上訴人施工，即使有也是在與得
    盛公司的契約架構下，沒有要求跳過參加人由上訴人直接為
    被上訴人施工。陳勝彥為了自救會的事會來工程處，證人有
    與他談到防汛期快到了，希望上訴人能在便道挖掉前先進行
    吊裝工程，這是88年6月30日以前說的， 至於到底為誰施作
    ，或者錢要付給誰，雙方都沒有提到，當時要成立自救會，
    所以想到的可能都是自救會的事，且自救會可能要監督付款
    ，所以雙方沒有多談付款的事。沒有印象曾向陳勝彥說過給
    得盛多少就給上訴人多少的話，陳勝彥所說證人表示上訴人
    是否可以將系爭工程作起來，因為上訴人也有聯鋼營造可以
    施作土木部分這件事，是在被上訴人與得盛結算後，證人向
    上訴人說系爭工程會重新發包，上訴人可以來投標」等語（
    原審卷199-204、207）；另證人陳勝彥（系爭工程施工期間
    上訴人管理部副總，現擔任上訴人顧問）證稱：「上訴人沒
    有收到工程款，所以約在88年3月、4月份就停止出貨，工地
    停工，88年5月包芷渝打電話到公司給證人， 要求在防汛期
    以前將橋樑吊裝，證人同意，付款的事是在1、2週後證人與
    財務處的人去找包芷渝，因為當時已知得盛發生財務危機不
    會付款，包芷渝說給得盛多少大概就給你們多少，證人同意
    ，沒有再說其他的，之後開會都是討論工程進行的事， 5月
    以後有提到要成立自救會，之後沒有拿到錢就沒有施工。與
    包芷渝會談當時沒有確切提到是由上訴人直接為被上訴人施
    作，或是仍然透過得盛的關係施作，包芷渝曾說上訴人是否
    可以將系爭工程作起來，因為上訴人也有聯鋼營造可以施作
    土木部分，證人說可以考慮，發展到最後被上訴人又重新發
    包。被上訴人是因包芷渝要求繼續吊裝，所以才繼續吊」等
    語（原審卷204-208頁）， 可見上訴人係因證人包芷渝要求
    其再度進場，並表示「給得盛多少大概就給你們多少」而認
    兩造間已成立新承攬契約，惟查參加人發生財務危機，88年
    4月起工程款陸續遭扣押， 為上訴人所自承，證人陳勝彥亦
    證稱88年3、4月間開始對參加人停工停料，顯見系爭工程因
    參加人發生財務危機， 於88年4月間早已因一再停頓而陷於
    進度嚴重落後之情況， 而被上訴人係於88年6月30日始正式
    對參加人終止工程合約，是以於終止合約以前，參加人依約
    仍負有施工之義務，被上訴人自可要求參加人趕工。衡諸系
    爭工程自始即由上訴人向參加人承包施作，兩造間因系爭工
    程施作早有接觸，而88年5月間防汛期將屆， 亟需儘速進行
    吊裝部分施工，參加人復因財務危機早已無法正常營運等情
    況，若堅持必經參加人從中轉達，公文往返不僅曠日廢時，
    且可能毫無實益，於此客觀情勢下，被上訴人未經參加人轉
    達，自行與上訴人接觸表示希望盡快吊裝，亦可能僅係出於
    節省時間有效溝通之考量，若無其他情事足認被上訴人有直
    接與上訴人締約之意思，尚難逕以證人包芷渝直接與上訴人
    接觸，即認被上訴人有與上訴人締約之意思。證人陳勝彥雖
    證稱包芷渝曾表示「給得盛多少就給你們多少」，然為證人
    包芷渝所否認，且無其他證據證明包芷渝確曾為此表示；縱
    認包芷渝確曾表示「給得盛多少就給你們多少」，然證人陳
    勝彥自陳包芷渝上開陳述係在88年5 月初要求上訴人吊裝之
    後1、2週之事， 即88年5月中旬以後，且依證人包芷渝證稱
    88年上半年參加人之下包商即有說要組自救會， 88年7月15
    日正式成立，到法院公證自救會之協議書，及證人陳勝彥證
    稱88年3、4月間已對得盛停工停料， 88年5月以後有談自救
    會的事，再佐以參加人於88年3、4月間確已陸續跳票，無法
    正常支付工程款，下包商亟思自救，乃事理之常，而自救會
    之籌組需相當時日規劃聯繫，尤需取得業主即被上訴人之配
    合，否則無從領得工程款， 是以自救會雖於88年7月15日始
    正式成立， 然參加人之下包商至遲於88年5月間已著手籌組
    並與被上訴人聯繫，殆可認定。 88年5月間各下包商既已有
    籌組自救會之議，斯時被上訴人與參加人間之契約尚未終止
    ，下包商若願進行施工，被上訴人仍可能以縮短給付之方式
    ，按被上訴人與參加人間之契約計價，而由被上訴人將原應
    給付參加人之工程款直接給付予參加人之下包商，同時清償
    被上訴人與參加人、參加人與下包商間債務關係之可能，所
    謂「給得盛多少就給你們多少」，語義上仍可認為被上訴人
    係欲以上述縮短給付方式清償，直接清償其對上訴人之債務
    ，而非另行與上訴人成立承攬契約。又查被上訴人係公家機
    關，系爭工程金額龐大，如此規模之工程契約，其締結、解
    除等重要事項均有嚴格之作業程序，非證人包芷渝一人即可
    自行決定，且佐以被上訴人與參加人終止契約後，係將剩餘
    工程另行發包，由榮金公司得標等情益明。倘被上訴人有與
    上訴人成立新承攬契約，被上訴人即無再重新發包，而由榮
    金公司得標，嗣仍交由上訴人繼續施工之必要。是縱認證人
    包芷渝曾直接要求上訴人施工，並表示「給得盛多少就給你
    們多少」，然此表示客觀上尚難遽認為被上訴人有與上訴人
    締結承攬契約之意，況上訴人為承攬鋼構之專業廠商，對政
    府機構發包作業流程應知之甚稔，依上訴人主張兩造締約時
    點為88年5 月間，斯時被上訴人尚未終止與參加人間之工程
    契約，更未經正式程序另行發包，竟由處長以口頭逕行要約
    上訴人締結承攬契約，事後亦無補正任何契約細節與書面文
    件，顯與一般政府機關作業流程違背，衡情亦難採信。上訴
    人既無法證明其於88年5 月有與被上訴人口頭訂立承攬契約
    ，則上訴人依承攬契約請求被上訴人給付其於88年5 月初至
    88年6月30日施作之工程款為2,206萬3,912元，洵屬無據。
  (二)次查上訴人與被上訴人間固無承攬契約存在，惟徵諸參加人
    於88年4月間因發生財務危機致承包工程完全停頓， 其工程
    款陸續遭法院扣押，無法支付下包商工程款，下包商亟思自
    救而有籌組自救會之議，上訴人已對參加人停工停料，及被
    上訴人於88年5月12日邀集參加人及上訴人等所召開之114線
    浮洲橋改建工程趕工協調會議記錄決議事項亦記載「得盛公
    司因發生財務危機，工地陷入停頓，請速謀解決」（原審卷
    159-160頁）等情， 則上訴人主張其於88年5月初至88年6月
    30日再度進場施工不是為參加人施工，核與常情無違；且佐
    以被上訴人並未因其於88年6 月30日終止與參加人之工程合
    約而要求上訴人在88年6 月30日後停止施工之情，足見上訴
    人主張伊於88年5月初至88年6月30日止重新進場施工係為被
    上訴人施工，而非為參加人施工等語，應屬可採。
  (三)查上訴人既係在與被上訴人無承攬契約存在之情形下，於88
    年5月初至88年6月30日為被上訴人施作系爭工程，並經被上
    訴人受領上訴人於該期間所完成之工程，則被上訴人自屬無
    法律上之原因而受有該利益。又上訴人主張伊於上開期間為
    被上訴人所施作之工程款為2,206萬3,912元（按部分鋼構雖
    係上訴人於88年5月初之前先在工廠製造組立完成， 惟上訴
    人係於上開期間始運交被上訴人並完成吊裝，應屬上開期間
    所完成之工程），被上訴人對之亦不爭執（ 本院卷(一)378頁
    ），是上訴人依不當得利之法律關係請求被上訴人給付工程
    款2,206萬3,912元，應屬有據。
六、綜上所述，上訴人依不當得利之法律關係，請求被上訴人應
    再給付88年5月初至88年6月30日施工之工程款2,206萬3,912
    元及自起訴狀繕本送達之翌日即91年2 月21日起至清償日止
    ，按年息百分之五計算利息部分，自屬應予准許。原審就此
    部分所為上訴人敗訴之判決，尚有未洽。上訴論旨指摘原判
    決駁回其此部分之請求為不當，求予廢棄改判，為有理由，
    爰由本院予以廢棄改判如主文第2項所示。 又兩造分別陳明
    願供擔保請准宣告假執行及免假執行，經核均無不合，爰分
    別酌定相當擔保金額准許之。
七、兩造其餘之攻擊或防禦方法及未經援用之證據，經本院斟酌
    後，認為均不足以影響本判決之結果，自無逐一詳予論駁之
    必要，併此敘明。
八、據上論結，本件上訴為有理由， 依民事訴訟法450條、第78
    條、第463條、第390條第2項、第392條，判決如主文。
中　　華　　民　　國　　94　　年　　7 　　月　　5 　　日
                  民事第十四庭審判長法  官　劉靜嫻
                                    法  官　李錦美
                                    法  官　陳駿璧
正本係照原本作成。
如不服本判決，應於收受送達後20日內向本院提出上訴書狀，其
未表明上訴理由者，應於提出上訴後20日內向本院補提理由書狀
（均須按他造當事人之人數附繕本）上訴時應提出委任律師或具
有律師資格之人之委任狀；委任有律師資格者，另應附具律師資
格證書及釋明委任人與受任人有民事訴訟法第466條之1第1 項但
書或第2項（詳附註）所定關係之釋明文書影本。
中　　華　　民　　國　　94　　年　　7 　　月　　6 　　日
　　　　　　　　　　　　　　　　　　書記官　黃　愛
附註：
民事訴訟法第466條之1（第1項、第2項）：
對於第二審判決上訴，上訴人應委任律師為訴訟代理人。但上訴
人或其他法定代理人具有律師資格者，不在此限。
上訴人之配偶、三親等內之血親、二親等內之姻親，或上訴人為
法人、中央或地方機關時，其所屬專任人員具有律師資格並經法
院認為適當者，亦得為第三審訴訟代理人。
